【裁判字號】    95,訴,212
【裁判日期】    950928
【裁判案由】    臺灣地區與大陸地區人民關係條例
【裁判全文】
臺北高等行政法院判決
                                  95年度訴字第00212號
                              .
原      告  甲○○
訴訟代理人  成介之律師
複 代理 人  龔君彥律師
            徐秀蘭律師
被      告  內政部
代  表  人  乙○○部長）住同.
訴訟代理人  丙○○
上列當事人間因台灣地區與大陸地區人民關係條例事件，原告不
服行政院中華民國94年11月15日院台訴字第0940089044號訴願決
定，提起行政訴訟。本院判決如下：
    主  文
原告之訴駁回。
訴訟費用由原告負擔。
    事  實
壹、事實概要：
    原告係大陸人士，其於大陸地區所發之身分証有二張： (一
    ) 肖榮燁，出生日期：1956年4 月1 日，1998年12月31日簽
    發，編號為000000000000000 。( 二) 肖鈺婕，出生日期
    1961年10月4 日，2002年8 月20日簽發。原告前曾以肖榮燁
    身份（民國○○年○ 月○ 日生）與邱琳印於民國（下同）87
    年8 月11日結婚，91年6 月14日離婚。於91年8 月22日以肖
    鈺婕身份（50年10月4 日生）與言長興結婚，92年10月9 日
    離婚。於92年11月13日以甲○○身份（50年10月4 日生）與
    丁○○結婚。原告於92年12月22日申請進入台灣地區團聚，
    經被告於93年1 月16日發給第000000 0000 號入出境許可證
    ，旋於93年3 月10日入境（停留期間6 個月），迄93年9 月
    7 日申請延期，被告以93年11月26日台內警境平夏字第
    093010 8753 號處分書廢止原告入出境許可，註銷93年1 月
    16日核發之第0000000000號入出境許可證，自出境之翌日起
    5 年不得再入境，並不予許可延期。原告不服，提起訴願，
    經遭駁回，遂向本院提起行政訴訟。
貳、兩造聲明：
一、原告聲明求為判決：
(一)訴願決定及原處分均撤銷。
(二)訴訟費用由被告負擔。
二、被告聲明求為判決：
(一)原告之訴駁回。
(二)訴訟費用由原告負擔。
參、兩造之陳述：
一、原告主張之理由：
(一)按「大陸地區人民申請進入台灣地區，有下列情形之一者，
    得不予許可；已許可者，得撤銷或廢止其許可，並註銷其入
    出境許可證：．．．11、曾於依本辦法規定申請時，為虛偽
    之陳述或隱瞞重要事實。．．．」大陸地區人民進入台灣地
    區許可辦法第19條第1 項定有明文。
(二)所謂「『虛偽』之陳述或『隱瞞』重要事實」之構成要件，
    應指「故意」向行政機關為不實之陳述，並不包括過失之情
    形。而原告僅係因面談人員之不當問話及本身即患有重度憂
    鬱症，方過失漏未說明前段婚姻，並非故意為不實之陳述：
１、被告認原告有故意為不實之陳述，係指原告明知與丁○○結
    婚之前，即有2 次結婚之記錄，但於面談時未據實告知。
２、然原告於西元2004年3 月10號入台，與原告面談之呂錦江第
    1 句話即問原告「為什麼不找個年輕的呢？」，使原告心靈
    受到極大之創傷，而原告患有重度憂鬱症，因此原告當場淚
    流不止，久久無法平靜。而呂錦江在進行面談時，原告即不
    能專心，因此，在詢問「你是第幾次入境台北？」之問題時
    ，原告方因一時恍惚，未為完全之說明。
３、查原告並無任何需要故意隱瞞第2 次與言長興結婚之必要，
    蓋縱算原告告知此一事實，並不會影響本次原告申請來台之
    手續，法律並無任何限制大陸地區人民與台灣地區人民結婚
    之次數，或規定大陸地區人民與台灣地區人民結婚超過幾次
    時，即不得申請來台。因此，原告並無故意隱瞞此一事實之
    動機。原告未將此事實告知，確實係因當時面談人員之不當
    問話，以及原告之重度憂鬱症之緣故，並非原告故意隱瞞。
(三)所謂「隱瞞『重要事實』」之構成要件，應指該隱瞞之事項
    於判斷大陸地區人民是否可來台一事上係屬重要，方當之。
    而大陸地區人民來台面談之事項，即應依大陸地區人民申請
    進入台灣地區面談管理辦法之規定認定之。而原告未將前段
    婚姻據實說明一事，並非重要事實：
１、按依大陸地區人民申請進入台灣地區面談管理辦法第10條第
    5 款意旨可知，大陸地區人民於接受面談時，面談人員主要
    應判斷之事項即為該次申請進入台灣地區之大陸地區人民與
    台灣地區人民之「婚姻是否真正」一節（至於該管理辦法第
    10條第1 、2 款係只拒絕訪談之情形，第3 款係指依親之情
    形，與本件並無關係）。查原告與丁○○之婚姻既屬真正，
    則原告之前有幾次婚姻，則非面談時詢問之重要事項。
２、另大陸地區人民申請進入台灣地區面談管理辦法第10條第6
    款雖規定「有影響國家安全、社會安定之虞」者，亦得不予
    許可。然原告對於之前曾經有幾次婚姻縱有隱瞞，當不致於
    有任何影響國家安全或社會安定之虞。
(四)有關被告質疑原告2 張大陸身份證號碼不一致之情形，此並
    非可歸責於原告，此有台灣花蓮地方法院89年度易字第390
    號刑事判決以及台灣高等法院花蓮高分院89年度上易字第33
    8 號刑事判決可稽：
１、另被告質疑原告2 張大陸身份證號碼不一致之事，乃係因大
    陸相關行政機關誤植所致，並非可歸責於原告，此有台灣花
    蓮地方法院89年度易字第390 號刑事判決認定：肖榮燁有關
    情況說明書係大陸地區綏寧縣公安局所核發，其內容為「湖
    南省綏寧縣長鋪木車頭居委會居民肖榮燁，曾用名肖新榮，
    生於1961年4 月10日，苗族，住00縣00鎮○○路58號2 棟4 單
    元9 號，現赴台探親。肖榮燁是本縣長鋪000 鄉00村5 組人
    ，1980年後離家外出經商，1982年當地搞土地承包責任制時
    ，沒有給其分田地與山林，並在全國第4 次、第5 次人口普
    查時漏登戶口，造成事實上的無戶之人。1998年9 月1 日，
    肖榮燁投靠在綏寧縣公安局工作的親戚羅煥華（羅具備被投
    靠條件）解決了城鎮人口，並落戶於綏寧縣長鋪鎮木車頭居
    委會。肖榮燁的身份證於1998年9 月1 日在綏寧縣公安局長
    鋪水陸派出所辦理，其身份證編號為000000000000000 ，簽
    發期為1998年12月31日，有效期20年，該身份證經省廳辦好
    發下後，肖榮燁於1999年2 月16日在縣公安局長鋪水陸派出
    所領取。肖榮燁所持之其他身份證（曾有1 證於1998年8 月
    17日在緩寧縣公安局長鋪派出所辦理，編號為000000000000
    000 ，簽發期為1998年12月31日）與此身份證有差異的，係
    政府漏登戶口造成，以肖榮燁的公民身份證件編號為000000
    000000000 的身份證為準。而上開書證，經本院送請財團法
    人海峽交流基金會認證結果，認本案經函請湖南省綏寧縣公
    安局協查，據該局89年9 月20日函復略以：(一)肖榮燁有關情
    況說明書確為綏寧縣安公局所出具，情況屬實。另補充於大
    陸第5 次人口普查，肖榮燁因本人不在家，其戶口漏登，現
    已由親人代為補登．．．(二)肖榮燁居民戶口簿影本1 份（共
    4 頁）為肖榮燁戶口管理單位（綏寧縣公安局水陸派出所）
    核對並確認，現經該局覆核，情況屬實。有上前基金會89年
    10月11日（89）海惠（法）字第08026 號可憑。且被告所提
    之居民戶口簿、注意事項、住址變更登記及常住人口登記卡
    、登記事項變更和更正記載等件，就肖榮燁之公民身份證件
    編號亦為000000000000000 ，且該等之證件本院亦併送經財
    團法人海峽交流基金會有該會認證，亦認屬實，有前揭函文
    可稽。準此，肖榮燁之身份證既應以編號為00000000000000
    0 的身份證為真正。至於公訴人所指，證人即被告之夫邱琳
    印所證，被告在民事庭開庭時自稱40歲，惟媒人幫我問過她
    ，她自稱45歲，且結婚證書上也載明45歲云云。及內政部警
    政署入出境管理局89年3 月24日（89）境平雲字第20474 號
    函以，並無肖榮燁1961年10月4 日生，大陸居民證為000000
    000000000 號之申請來台探夫（邱琳印）等。上開之證據，
    在本院透過財團法人海峽交流基金會向被告前住居地之公安
    機關查證後，被告之身份證明確應以編號000000000000000
    號所載之資料為準，自足以推翻公訴人所陳述之證據。而起
    訴之事實又為編號000000000000000 之居民身份證（依上開
    證據，另紙居民身份證編號為000000000000000 ，檢察官誤
    為真正，亦為大陸之湖南省緩寧縣公安局長鋪派出所所發）
    ，從而即難謂肖榮燁有偽造此紙之居民身份證，既無偽造之
    情，則更難論以行使偽造居民身份證之特種文書，公訴意旨
    即屬不能證明，則應為被告肖榮燁無罪之諭知。」等語可稽
    。此一地方法院判決雖經檢察官上訴，然台灣高等法院花蓮
    分院亦已89年度上易字第338 號刑事判決上訴駁回。
２、退步言之，被告並非以此原告有不同之大陸身份證號碼之原
    因，廢止並註銷原告原入出境許可證，故此部分即與本件無
    關。
(五)又按「有下列情形之一者，自出境之翌日起，於一定期間內
    不予許可其申請進入台灣地區停留：1 、有第1 項第6 款、
    第11款或本條例第18條第1 項第1 款情形，其不予許可期間
    為2 年至5 年。．．．」大陸地區人民進入台灣地區許可辦
    法第19條第3 項定有明文。縱鈞院仍認原告有違反大陸地區
    人民進入台灣地區許可辦法第19條第1 項第11款之規定，然
    由於原告並非惡意，且不生實質影響，又為初犯，則依比例
    原則，所予不予許可來台期間，自應在2 年至5 年間，給予
    較低限制年限之裁量，始為妥適。然被告卻逕給予最重5年
    之限制年限裁量，顯然過當而有瑕疵。
(六)綜上所述，原處分及訴願決定非無違誤，請判決如原告訴之
    聲明云云。
二、被告主張之理由：
(一)查原告（甲○○）以肖榮燁身份（45年4 月1 日生）與邱琳
    印於87年8 月11日結婚，91年6 月14日離婚。於91年8 月22
    日以肖鈺婕身份（50年10月4 日生）與言長興結婚，92年10
    月9 日離婚。於92年11月13日以甲○○身份（50年10月4 日
    生）與丁○○結婚。
(二)原告自88年2 月12日入境後，即分別使用3 個不同名字入出
    境。惟原告於93年3 月10日入境中正機場及9 月6 日接受面
    談時，均堅稱因運勢不好改名但不曾改過年齡，且只使用「
    肖榮燁」及「甲○○」二名字分別與邱、鄭姓2 名住花蓮男
    子結婚，並只來台2 次。隱匿未說曾使用「肖鈺婕」名字與
    言姓男子結婚及入境事。原告在台行為、面談均未全盤說出
    3 次使用不同姓名與國人結婚來台之合法性，尤以改名「肖
    鈺婕」申請來台，企圖規避管制及偽造文書之罪責，以及避
    免面談說詞有重大瑕疵等事項。
(三)原告因涉案情節重大，被告依當時有效之「大陸地區人民進
    入台灣地區許可辦法」第19條第1 項第11款（曾依本辦法規
    定申請時，為虛偽之陳述或隱瞞重要事實者）及同條第2 項
    之規定於93年11月26日以台內警境平夏字第0930108753號廢
    止許可處分書，註銷原告所持93年1 月16日核發之00000000
    00號入出境許可證。且處分自出境之翌日起，5 年內不得入
    境。另依許可辦法第33條第1 項規定，不予許可延期。
    理  由
甲、程序方面：
    本件被告代表人於訴訟繫屬中由蘇嘉全變更為乙○○，並已
    具狀聲明承受訴訟，合先明。
乙、實體方面：
壹、兩造不爭之事實及兩造爭點：
    如事實概要欄所述之事實，業據提出原告大陸地區身份証影
    本，公証書、大陸同胞申請來台查詢表、大陸地區人民進入
    台灣地區旅行証申請書、保証書（肖榮燁、肖鈺婕名義）、
    分文清單、戶籍謄本、離婚協議書等為証，為兩造所不爭執
    ，堪信為真，兩造爭點厥為：
一、原告於入境面談時，是否隱瞞重要事實？
二、被告處分禁止原告入境5 年，是否違反比例原則？
貳、本院之判斷：
一、本件應適用之法條與法理：
    按「大陸地區人民申請進入台灣地區，曾於依本辦法規定申
    請時，為虛偽之陳述或隱瞞重要事實，得不予許可；已許可
    者，得撤銷或廢止其許可，並註銷其入出境許可證。其不予
    許可期間為自出境之翌日起2 年至5 年。」、「有上述情事
    ，得不予許可延期停留」，行為時大陸地區人民進入台灣地
    區許可辦法第19條第1 項第11款、第3 項第1 款及第33條第
    1 款定有明文。
二、原告於入境面談時，虛偽陳述並隱瞞重要事實：
(一)大陸地區人民以結婚團聚名義進入台灣地區時，法律固未限
    制大陸地區人民與台灣地區人民真實結婚之次數，但為查明
    其婚姻是否為共同生活之真實狀態，有查明其歷次在台婚姻
    狀況之必要，於有証據顯示大陸地區人民可能是假結婚，或
    者以結婚為謀利手段者，境管單位基於治安、社會福利、經
    濟等行政管制目的，即得限制其入境，大陸地區人民若就其
    歷次婚姻狀況未全部陳述，自屬隱瞞重要事實。
(二)本件原告於93年3 月10日及同年9 月6 日接受面談時稱「與
    丁○○結婚係第2 次婚姻，第1 次係以肖榮燁名字入境與邱
    琳印結婚，因運勢不好改名，只改過1 次，不曾更改年齡」
    等語，有面談紀錄可憑，原告陳稱「係第2 次婚姻」顯係虛
    偽陳述，其隱瞞曾使用「肖鈺婕」名字與言長興結婚及入境
    之情事，顯屬「隱瞞重要事實」。原告雖主張法律並未限制
    大陸地區人民與台灣地區人民結婚之次數，原告並無隱瞞此
    一事實之故意，而係因當時面談人員之不當問話及原告憂鬱
    症所致云云，惟查原告前曾以肖榮燁身份（45年4 月1 日生
    ）與邱琳印於87年8 月11日結婚，91年6 月14日離婚。於91
    年8 月22日以肖鈺婕身份（50年10月4 日生）與言長興結婚
    ，92年10月9 日離婚，於92年11月13日以甲○○身份（50年
    10月4 日生）與丁○○結婚，原告第一次離婚與第二次結婚
    日期相距2 個月，第二次離婚與第三次結婚日期相距1 個月
    ，其究係「第幾次結婚？與言長興何時結婚、離婚」之事實
    ，涉及婚姻次數、離婚與再次結婚時間之認定，當然係屬重
    要事實，其與台灣人民結婚次數過於頻繁，悖於常情，其三
    次婚姻分別以三個名字為之，更與常情有違，原告所稱「係
    因大陸第5 次人口普查，肖榮燁因本人不在家，其戶口漏登
    ，由親人代為補登，因而有二張身分証」云云，縱使刑事案
    件中可得採為無罪之理由，但在行政管制為目的之入出境限
    制，不必與刑事案件採用相同嚴格之証據標準，原告明知內
    容錯誤之身分証，未思向大陸戶政機關更正，反而援用該錯
    誤身分結婚、公証、入境台灣，已難謂無逃避行政管制之用
    意，其與台灣人民結婚次數過於頻繁，再婚時間與離婚時間
    相距甚短，三次結婚之對象年齡且均大於原告30歲以上，再
    加上原告虛偽陳述「與丁○○結婚係第2 次婚姻」及隱瞞其
    以「肖鈺婕」名字與言長興結婚及入境之事實，諸多種種，
    殊非巧合，如謂原告並無虛偽陳述及隱瞞重要事實之故意，
    其孰能信？原告主張並無虛偽陳述及隱瞞之故意，且與言長
    興之婚姻並非重要事實云云，尚無可採。
三、從而，被告以原告於申請進入台灣地區時，為虛偽之陳述及
    隱瞞重要事實，情節重大，乃廢止其入出境許可，註銷93年
    1 月16日核發之第0000000000號入出境許可證，並依其婚姻
    所涉不實情節，處分自出境之翌日起5 年內，不得再入境，
    並不予許可延期停留，並無違誤，亦未違反比例原則，訴願
    決定予以維持，亦稱正確。原告徒執前詞，訴請撤銷，為無
    理由，應予駁回。
參、兩造其餘攻擊防禦方法均與本件判決結果不生影響，故不逐
    一論述，併此敘明。
據上論結，本件原告之訴為無理由，爰依行政訴訟法第98條第3
項前段，判決如主文。
中    華    民    國    95    年    9     月    28    日
                         第四庭審判長法 官  鄭忠仁
                                     法 官  陳金圍
                                     法 官  畢乃俊
上為正本係照原本作成。
如不服本判決，應於送達後20日內，向本院提出上訴狀並表明上
訴理由，如於本判決宣示後送達前提起上訴者，應於判決送達後
20日內補提上訴理由書（須按他造人數附繕本）。
中    華    民    國    95    年    9     月    28    日
                                    書記官  簡信滇


司法院資訊處製作；財團法人民間司法改革基金會備份。
